臺灣高等法院刑事判決
109年度上訴字第4456號
上  訴  人  臺灣桃園地方檢察署檢察官
上  訴  人  
即  被  告  顏靖軒原名顏建良

上列上訴人等因被告違反毒品危害防制條例案件，不服臺灣桃園
地方法院109年度審訴字第1562號，中華民國109年10月5日第一
審判決（起訴案號：臺灣桃園地方檢察署109年度毒偵字第2707
號），提起上訴，本院判決如下：
    主  文
原判決撤銷。
本件公訴不受理。
    理  由
一、本件公訴意旨略以：上訴人即被告甲○○原名顏建良（下稱被
    告）前因施用毒品案件，經送觀察、勒戒後，認有繼續施用
    毒品之傾向，復經令入戒治處所施以強制戒治，於民國92年
    1月22日停止強制戒治付保護管束而釋放，並於同年7月1日
    保護管束期滿未經撤銷，視為執行完畢，由臺灣桃園地方檢
    察署檢察官以92年度戒毒偵字第72號為不起訴處分確定。又
    於上開強制戒治完畢釋放後5年內之93年間，因施用第一級
    毒品案件，經臺灣桃園地方法院以94年度訴字第286號判決
    判處有期徒刑7月確定。再於104年間因施用毒品案件，分別
    經法院判決判處有期徒刑6月、2月、6月，經依臺灣桃園地
    方法院以104年聲字第4178號裁定定應執行刑1年確定，於10
    4年12月8日易科罰金執行完畢。詎仍不知悔改，分別基於施
    用第一級及第二級毒品之犯意，於109年4月18日上午7時30
    分許，在桃園市○○區○○路0000號衛生福利部桃園醫院，以摻
    入香菸吸食方式，施用第一級毒品海洛因1次，及於同日上
    午11時31分許為警採尿起回溯120小時內某時，在臺灣地區
    不詳地點，以不詳方式，施用第二級毒品甲基安非他命1次
    。因認其涉犯毒品危害防制條例第10條第1項、第2項之施用
    第一級、第二級毒品罪嫌等語。
二、惟被告行為後109年1月15日修正公布、同年7月15日施行之
    毒品危害防制條例第20條第3項規定，犯第10條之罪於觀察
    、勒戒或強制戒治執行完畢釋放後，3年後再犯第10條之罪
    者，適用本條前2 項之規定。上開所謂「3年後再犯」，只
    要本次再犯（不論修正施行前、後）距最近1次觀察、勒戒
    或強制戒治執行完畢釋放，已逾3年者，即該當之，不因其
    間有無犯第10條之罪經起訴、判刑或執行而受影響。其理由
    略以：
　㈠87年5月20日毒品條例公布施行後之刑事政策，對於施用毒品
    者，已揚棄純粹的犯罪觀，雖強調「除刑不除罪」之理念，
    認為施用毒品者具有「病患性犯人」之特質，惟囿於當時戒
    治及醫療體系均不完整、專業人員欠缺且戒毒知識尚有不足
    ，社會大眾仍視施用毒品者為「犯人」而非「病患」，暨相
    關戒毒及事後之追蹤、輔導配套措施亦不完備，其刑事政策
    明顯將施用毒品者偏向「犯人」身分處理，導致監獄人滿為
    患，且施用毒品人口不減反增。為此，戒毒政策不得不改弦
    易轍，開始正視施用毒品者實屬「病患」之特質。先於97年
    新增毒品條例第24條附命完成戒癮治療緩起訴制度，確立「
    附命完成戒癮治療緩起訴處分」及「觀察、勒戒或強制戒治
    」雙軌治療模式。本次修正之毒品條例第20條第3項及第23
    條第2項，雖僅將原條文之再犯期間由「5 年」改為「3 年
    」，惟鑑於將施用毒品者監禁於監獄內，僅能短期間防止其
    接觸毒品，因慣用毒品產生之「心癮」根本無法根除，並慮
    及毒品條例施行多年累積之戒毒經驗及實效，暨逐步擴充之
    醫療、戒癮機構、專業人力、社區支援系統等資源，尤以本
    次毒品條例第24條修正，擴大檢察官對施用毒品者附條件緩
    起訴處分之範圍，使其能視個案具體情形給予適當多元社區
    處遇。本次修正後對於施用毒品者之思維，自應與時俱進，
    擺脫以往側重於「犯人」身分之處罰，著重其為「病患」之
    特質，並以「治療」疾病為出發點，重新評價前揭所謂「3
    年後再犯」之意義。
　㈡毒品戒除不易，須經長期且持續之治療，施用毒品者既被視
    為「病患性犯人」，最佳處遇方式即為治療。對於施用毒品
    者之治療方式，有機構外之處遇（如自行赴醫院戒癮、附命
    完成戒癮治療緩起訴處分等），或機構內之觀察、勒戒或強
    制戒治；至對施用毒品者科以刑罰，無非在運用刑罰之一般
    預防功能以嚇阻毒品之施用。監獄為執行場所而非戒癮專責
    機構，針對施用毒品者及其再犯之特性，法務部於106年12
    月5日頒訂之「科學實證之毒品犯處遇模式計畫」，目的即
    是積極引進地區醫療體系之協助，提供毒癮戒治，落實社區
    追蹤輔導及治療之銜接，俾修復創傷、預防再犯。惟刑罰因
    涉及人身自由之基本權，故於施用毒品初犯時皆以傳統之機
    構外或機構內處遇方式治療，如再施用毒品時，始科以刑事
    責任。而當刑罰處遇仍不能有效幫助施用毒品者改善惡習時
    ，即表示無法以此方式發揮治療效果，若繼續施以刑罰只具
    懲罰功能，不僅無法戒除毒癮，更漸趨與社區隔離，有礙其
    復歸社會。基於憲法應保障人民之生存權，及根據每個國民
    生存照顧需要提供基本給付之理念，為協助施用毒品者戒除
    毒癮復歸社會，對於經監獄監禁處遇後仍再犯之施用毒品者
    ，更應恢復以機構內、外之治療協助其戒除毒癮。此即本次
    修正毒品條例第20條第3 項關於施用毒品者所謂「3年後再
    犯」係何所指之立法真諦。除檢察官優先適用第24條命附條
    件緩起訴處分處遇（不論幾犯，亦無年限）外，對於施用毒
    品初犯者，應適用第20條第1項、第2項為機構內之觀察、勒
    戒或強制戒治；若於上開機構內處遇執行完畢釋放後，於「
    3年內再犯」者，依第23條第2 項規定，應依法追訴；倘於
    「3年後再犯」自應再回歸到傳統醫療體系機構內重為觀察
    、勒戒或強制戒治之治療。是對於戒除毒癮不易者，唯有以
    機構內、外處遇及刑事制裁等方式交替運用，以期能控制或
    改善其至完全戒除毒癮。
　㈢綜上，對於毒品條例第20條第3 項及第23條第2項所謂「3年
    後（內）再犯」，自應跳脫以往窠臼，以「3 年」為期，建
    立「定期治療」之模式。其規定中所謂「3年後再犯」，只
    要本次再犯（不論修正施行前、後）距最近1 次觀察、勒戒
    或強制戒治執行完畢釋放，已逾3年者，即該當之，不因其
    間有無犯第10條之罪經起訴、判刑或執行而受影響等旨（最
    高法院109年度台上大字第3826號裁定參照），本院依法院
    組織法第51條之10之規定，應受前述大法庭前揭裁定法律見
    解之拘束。
三、經查：被告前因施用毒品案件，經臺灣桃園地方法院以90年
    度毒聲字第2872號裁定觀察、勒戒後，認有繼續施用傾向，
    再經同法院以91年度毒聲字第1938號裁定令入戒治處所施以
    強制戒治，於92年1月22日停止戒治出所，所餘期間付保護
    管束，於92年7月1日強制戒治期滿未被撤銷視為執行完畢，
    並經臺灣桃園地方檢察署檢察官以92年度戒毒偵字第72號為
    不起訴處分確定，有本院被告前案紀錄表在卷可憑（見本院
    卷第42至43頁、第54至57頁），揆諸前項大法庭裁定見解，
    被告本次施用毒品（109年4月18日）距離前次觀察勒戒執行
    完畢已逾3年，基於醫療先於司法之刑事政策，本案並不符
    合109年1月15日修正公布、同年7月15日施行之毒品危害防
    制條例第20條第3項規定，依法不得追訴。
四、本院撤銷之理由及判決：
  ㈠撤銷之理由：原審未適用修正後之新法規定，而為罪刑之宣
　　告，於法容有未合。檢察官及被告均提起上訴，檢察官上訴
　　意旨被告本次施用毒品犯行，距最近一次觀察勒戒或強制戒
    治執行完畢釋放，已逾3年，原審未審酌適用修正後毒品危
    害防制條例第20條第3項及第23條第2項之規定，有所違誤等
    語，指摘原判決不當，為有理由；被告雖未執此上訴，僅主
    張身體健康及家庭經濟狀況不佳，請求依刑法第59條酌減刑
    度，然此為本件程序上先決問題，原判決既有適用法則不當
    之處，即屬無可維持而應撤銷改判。
  ㈡判決不受理之理由
　⒈刑事訴訟法第303條第1款規定，案件有起訴之程序違背規定
    之情形者，應諭知不受理之判決。此所稱之起訴之程序違背
    規定，係指檢察官提起公訴之訴訟行為於程序上有違法律之
    規定而言。而提起公訴之訴訟行為是否於程序上有違法律規
    定，原則上，固是以起訴時所存在之事項及法律規定為判斷
    ，惟檢察官起訴後始發生之情事變更事由，致法院不能為實
    體審理及判決亦屬「起訴之程序違背規定」。法院於解釋、
    適用本次毒品條例上開修正條文時，允宜遵循醫療專業及刑
    事政策，保障施用毒品者為病患性犯人之健康權，兼顧保護
    社會安全及恪遵正當法律程序，確保法治國公平法院之具體
    實現。又本於權力分立原則，法院對檢察官職權行使，應予
    以尊重，雖非謂不得為適度之司法審查，惟對於施用毒品者
    本次所犯如距最近1次觀察、勒戒或強制戒治執行完畢釋放
    後，已逾3年者，檢察官既得本於立法者所賦與之職權裁量
    是否聲請法院裁定觀察、勒戒或為命附條件（現行法僅能附
    命完成戒癮治療）緩起訴處分之多元化處遇，即聲請法院裁
    定機構內之觀察、勒戒並非檢察官所得採取之唯一途徑，法
    院自不能僭越檢察官之職權，逕對施用毒品者裁定應予觀察
    、勒戒或強制戒治。雖修正後之毒品條例第35條之1第2款規
    定：「審判中之案件，由法院或少年法院（地方法院少年法
    庭）依修正後規定處理；依修正後規定應為不起訴處分或不
    付審理之裁定者，法院或少年法院（地方法院少年法庭）應
    為免刑之判決或不付審理之裁定。」另該條款之立法說明亦
    謂：「若該等案件於修正施行前已繫屬於法院或少年法院（
    地方法院少年法庭）者，『為求程序之經濟，法院或少年法
    院（地方法院少年法庭）應依修正施行後之規定處理，即應
    依職權為觀察、勒戒或強制戒治之裁定』」等語，似欲透過
    立法說明由法院依職權裁定觀察、勒戒或強制戒治，以替代
    第20條第1項、第2項所定應由檢察官提出觀察、勒戒或強制
    戒治之聲請，惟若檢察官之「起訴之程序違背規定」，法院
    當不能「為求程序之經濟」便宜行事，而應嚴守程序上之正
    義，尊重檢察官之裁量權，並保障施用毒品者能獲得妥適並
    完善治療或其他有利戒毒途徑處遇之機會。
  ⒉查被告施用第一級、第二級毒品時間為109年4月18日，距其
    最近1次觀察勒戒、強制戒治之92年7月1日已逾3年，縱被告
    曾於期間或其後多次因施用第一級或第二級毒品，經起訴、
    判刑或執行，依前開說明，仍應依修正後之毒品條例第20條
    第3項、現行第24條等規定，由檢察官基於一次性之整體規
    劃而重啟處遇程序，視被告個案情形，是否適合「觀察、勒
    戒或強制戒治」或給予「附命完成戒癮治療緩起訴處分」。
    檢察官逕予提起公訴，法院無從替代檢察官為上開合義務性
    之裁量處遇，應認本件起訴程序違背規定，且無從補正，依
    法應諭知不受理判決，並不經言詞辯論為之。　
據上論結，應依刑事訴訟法第369條第1項前段、第364條、第303
條第1款、第307條，判決如主文。
中　　華　　民　　國　　110 　年　 　1　　月　　29  　日
                  刑事第十二庭  審判長法  官  陳如玲
　　　　　　　　　                    法  官  郭惠玲
　　　　　　　　　                    法  官  廖建瑜
以上正本證明與原本無異。
施用第二級毒品部分不得上訴。
其餘部分如不服本判決，應於收受送達後20日內向本院提出上訴
書狀，其未敘述上訴之理由者並得於提起上訴後20日內向本院補
提理由書（均須按他造當事人之人數附繕本）「切勿逕送上級法
院」。
                                      書記官  邵佩均
中　　華　　民　　國　　110 　年　　1 　　月　　29　　日